臺灣桃園地方法院民事裁定　　　　　　　 94年度訴字第537號
原　　　告　乙○○
訴訟代理人　楊逸民律師
複　代理人　張嘉東
被　　　告　甲○○
上列當事人間請求給付買賣價金事件，本院裁定如下：
    主  文
原告之訴及假執行之聲請均駁回。
訴訟費用由原告負擔。
    理  由
一、按原告之訴，有下列各款情形之一者，法院應以裁定駁回之
    。但其情形可以補正者，審判長應定期間先命補正：(7)起訴
    違背第253 條、第263 條第2 項之規定，或其訴訟標的為確
    定判決之效力所及者，民事訴訟法第249 條第1 項第7 款定
    有明文。
二、本件原告起訴意旨略以：其於民國91年1 月4 日至被告之居
    所向被告購買如附表所示，車牌號碼DM-6933 號之自用小客
    車一輛（下稱系爭車輛），價金1,220,000 元，並訂有汽車
    買賣合約書（下稱系爭合約）。嗣完成過戶登記後，於同年
    4 月10日原告駕車行經在外遇警攔檢，竟被警察告知系爭車
    輛為俗稱「借屍還魂」之贓車，並旋即扣押系爭車輛。而系
    爭合約第5 條有約定：「交車後乙方（即原告）若發現該車
    是借屍還魂車或車身、車體有熔接、證件、引擎號碼有偽造
    、泡水車或引擎、變速系統故障等情事時，乙方（即原告）
    可要求退車，甲方（即被告）願無條件退還所有車款不得異
    議。」等語；又解除契約，係指契約當事人之一方，行使解
    除權而使契約自始歸於消滅而言。債之契約既溯及的消滅，
    則因契約之履行而受益之一方，即欠缺法律上之原因，形成
    不當得利，故因履行契約而為給付之一方，固得依民法第
    259 條之規定，行使回復原狀請求權，亦得行使不當得利返
    還請求權（最高法院82年度台上字第1292號判決參照）。兩
    造間系爭車輛之買賣契約業因原告以系爭車輛為借屍還魂車
    而加以解除，原告自得依民法第179 條不當得利規定，請求
    被告返還所受領價金，爰聲明請求判決被告應給付原告
    1,220,000 元及其法定利息等語。
三、按訴狀送達後，原告不得將原訴變更或追加他訴，但請求之
    基礎事實同一者，不在此限，民事訴訟法第255 條第1項 第
    2 款定有明文。本件原告起訴時，其訴訟標的初為依系爭合
    約第5 條約定之法律關係，嗣於訴狀繕本送達被告後，始變
    更其訴訟標的為民法規定不當得利之法律關係，核其請求之
    基礎事實同一，則揆諸前揭法律規定，其所為訴之變更即應
    予准許，此先敘明。
四、經查，原告前曾以同一事實，依系爭合約第5 條之約定及民
    法第184 條第1 項規定侵權行為之法律關係，向本院起訴請
    求被告應給付原告1,220,000 元及法定利息；被告則於該訴
    訟審理中為同時履行之抗辯，嗣經本院於93年2 月25日以91
    年度訴字第1145號民事判決被告應於原告返還系爭車輛時，
    給付原告122 萬元及自返還系爭車輛翌日起至清償日止，按
    年息5%計算之利息，並將原告其餘之訴（即逾上開計算期間
    之利息部分）駁回，且經確定在案（上稱前訴訟），此業經
    本院依職權調閱上開卷宗核閱屬實。
五、次查，系爭合約第5 條係約定：「交車後乙方（即原告）若
    發現該車是借屍還魂車或車身、車體有熔接、證件、引擎號
    碼有偽造、泡水車或引擎、變速系統故障等情事時，乙方（
    即原告）可要求退車，甲方（即被告）願無條件退還所有車
    款不得異議。」等語，有汽車買賣合約書乙份附卷可稽。依
    此約定之內容，應可推知此係有關行使約定解除權之條款。
    蓋就其中「退車」、「還款」之義務而言，若契約仍係存在
    ，即不致於有此義務之約定，必認契約已經約定解除，始有
    退車、還款而使契約回復至未訂定前之狀態之必要。再就其
    中所示車身、車體有熔接之情形、引擎、變速系統有故障之
    情形而言，其熔接、故障之程度容有不同，苟其情節輕微，
    則依民法第359 條但書之規定，若無特別約定，亦有可能認
    買受人解除契約顯失公平而僅得請求減少價金；然上開系爭
    合約第5 條之約定，既將此情況之效果一律列為「原告可要
    求退車」、「被告無條件退還所有車款」等類如解除契約後
    雙方所負之義務，顯見上開約定係在法定解除權以外所為當
    事人得有權解除契約之約定甚明。而本件原告於前訴訟中既
    已主張以系爭合約第5 條之約定作為其請求權基礎，前已述
    及，自足認原告於前訴訟所主張行使者，即係本條約定之解
    除權無訛；此觀本院於前訴訟判決之理由中亦已論及「…系
    爭車輛經查既屬『借屍還魂車』無誤，便已符合前述雙方買
    賣契約第5 條之約定內容，此與民法上所謂動產善意受讓等
    規定並無關涉，縱令被告依法對系爭車輛有合法所有權並將
    之轉賣予原告，亦無法改變系爭車輛確屬『借屍還魂車』之
    事實，原告仍得依約解除買賣契約，要求退車返還車款，被
    告無從以其為善意轉讓人而謂原告解除契約不生合法效力。
    」等語（見該判決第8 頁第15行至第20行），更屬無疑。
六、按契約之解除，出於雙方當事人之合意時，無論有無可歸責
    於一方之事由，除經約定應依民法關於契約解除之規定外，
    並不當然適用民法第259 條之規定，倘契約已為全部或一部
    之履行者，僅得依不當得利之規定請求返還其利益，最高法
    院59年台上字第4297號判例意旨足資參照。亦即在約定解除
    之情形，若當事人未約定逕適用民法第259 條之規定者，即
    應適用民法不當得利之規定而互相請求返還其利益。準此而
    言，系爭合約第5 條「退車」、「還款」之約定，僅係此不
    當得利義務之明文約定而已，換言之，兩造依系爭合約第5
    條約定所得請求者，即係民法不當得利之請求權，殊堪認定
    無誤。而原告在前訴訟主張之訴訟標的既為系爭合約第5 條
    之約定，自得視為其所行使者，即為民法不當得利之請求權
    。
七、從而，原告就同一事實，於本件訴訟再依民法第179 條不當
    得利之規定為請求，與前訴訟依系爭合約第5 條行使約定解
    除權後所為不當得利之請求，應認其訴訟標的係屬同一，而
    前訴訟既已判決確定，則原告本件訴訟之訴訟標的自屬為前
    訴訟確定判決效力所及，是原告本件起訴，為不合法；且此
    起訴不合法之情事，復屬無從補正，則揆諸首揭法律規定，
    原告本件請求，即應予以裁定駁回。
八、依民事訴訟法第249 條第1 項第7 款、第78條、第95條，裁
    定如主文。
中　　華　　民　　國　　94　　年　　6 　　月　　21　　日
                      民事第二庭  法　官　張震武
以上正本係照原本作成
如對本判決上訴，須於判決送達後20日內向本院提出上訴狀
中　　華　　民　　國　　94　　年　　6 　　月  　21  　日
                  　　　　　　    書記官　李家
附表：
一、引擎號碼：ND0000000A000000
0、車身號碼：原為WDB0000000A676485，遭變造為WDB0000000A000000
0、廠牌：BENZ
三、車型：E280
四、出廠年月：西元1998年8月
